最高法院民事判決　　　　　　九十四年度台上字第一八五五號
　　上　訴　人　甲○○
　　　　　　　　　　　　號
　　訴訟代理人　許桂挺律師
　　上　訴　人　建華證券股份有限公司員林分公司
　　　　　　　　　　　　號5樓.
　　法定代理人　張平周
　　訴訟代理人　蕭壬宏律師
上列當事人間請求損害賠償事件，兩造對於中華民國九十二年十
二月三十一日台灣高等法院台中分院判決（九十二年度重訴字第
三八號），各自提起上訴，本院判決如下：
    主  文
兩造之上訴均駁回。
上訴訴訟費用由兩造各自負擔。
    理  由
本件上訴人甲○○主張：原審共同被告陳彩葳（原名陳惠琴）原
任職於建弘證券股份有限公司（下稱建弘公司，民國九十一年六
月十七日更名為建華證券股份有限公司，下稱建華公司）員林分
公司之營業部科長，於九十一年四月二十日，在當時建弘公司之
辦公處所彰化縣員林鎮○○路○段三三八號五樓，向伊佯稱：債
券型基金之利率較銀行定存利率高，無風險並可隨時贖回，且因
其係科長身分，由其代為申購可免收手續費等語，鼓吹伊向其購
買基金，伊因而陷於錯誤，乃表示願向其申購「建弘台債基金」
，並約定於同年月二十二日至建弘公司辦理申購手續。嗣於該日
，伊依約前往辦理申購手續，並填具申請書後，因伊並未開立支
票帳戶使用，乃於台中商業銀行（下稱台中商銀）田中分行之取
款憑條上蓋具印鑑章後，連同存摺授權交由陳彩葳前往台中商銀
田中分行領取伊所有之帳號000000000000號帳戶內
之新台幣（下同）一千萬零一百十元（其中一百十元為匯費）。
詎陳彩葳於領得上開款項後未將該筆款項匯至建弘公司帳戶內為
伊購買基金，竟私自匯至其所有中國國際商業銀行（下稱中國商
銀）帳號00000000000號帳戶內，挪移供償還其積欠
其他客戶之交割股款之用。嗣於同年月二十三日，陳彩葳又向伊
佯稱：因公司欠業績，請伊再多申購同一基金五百萬元等語，伊
不疑有他，又填立同一銀行帳戶，金額五百萬元之取款憑條交由
陳彩葳領取，詎陳彩葳領得後，仍將五百萬元匯至其前開帳戶內
，供己週轉，而連續向伊詐取財務一千五百萬元。嗣後九十一年
四月二十六日，伊因有資金急用，乃向陳彩葳要求先行贖回五百
萬元債券基金，陳彩葳卻僅以建弘公司之名義匯回二百萬一千三
百十五元，並佯稱因作業手續不及，另三百萬元及利息於次日始
能贖還。惟次日未見陳彩葳贖還，其後數日仍舊不見其贖還。伊
因此電詢建弘公司，始知陳彩葳未將伊交付之一千五百萬元用以
購買基金。陳彩葳利用其為建弘公司銷售基金之機會，詐騙伊，
其詐騙行為屬民法第一百八十八條之因執行職務不法侵害他人權
利之行為，致伊受有損害，建華公司即應負僱用人之連帶賠償責
任等情，求為命建華公司及陳彩葳連帶給付伊一千二百九十九萬
八千六百八十五元並加計自九十一年四月二十四日起至清償日止
，按年息百分之五計算利息之判決（陳彩葳於原審與甲○○成立
和解，願如數給付）。
上訴人建華公司則以：甲○○係台中商銀田中分行之客戶，因貪
圖高額息，與陳彩葳間存有資金借貸關係；又依陳彩葳之姊陳惠
芬於彰化縣警察局田中分局（下稱田中分局）之證言，甲○○自
始至終知悉系爭款項係匯入陳彩葳之帳戶內，並委託陳惠芬填寫
匯款單及取款單，將系爭款項匯入陳彩葳之帳戶內，係借款予陳
彩葳，其稱被陳彩葳詐騙，為臨訟編纂之詞；民法第一百八十八
條所稱執行職務之行為，係指合法之執行職務而言，倘屬法令所
禁止之行為，非屬民法第一百八十八條所稱之執行職務之行為。
陳彩葳之行為，違反證券商負責人與業務人員管理規則（下稱管
理規則）第十六條（現行規則第十八條）第三、八、九、十一、
十二款之規定，並非執行職務行為，伊不負民法第一百八十八條
之責任；況甲○○早於八十二年即至台中商銀田中分行開戶，其
存款餘額約為一千餘萬元，又擔任金翊企業股份有限公司之董事
長，依其個人之經歷所示，其就金融商品之購買，本應有一般之
認識，且依甲○○所示之建弘台債基金傳真交易申請書，（末段
）載明：「１申購人之申購款項直接匯入證券投資信託公司指定
之保管機構開立之代收款專戶（即「＊＊基金專戶」）。２公司
或業務人員未經手受益憑證之交付作業」，甲○○不得推諉不知
基金申購手續，縱認本件伊應負擔損害賠償責任，甲○○就金融
商品之購買，顯有一般之認識，竟疏於注意，致使陳彩葳有機可
乘，並漠視伊於基金申請書之告知，甲○○有重大過失，伊主張
過失相抵等語，資為抗辯。
原審審理結果以：甲○○主張伊於前開時、地、方式，匯款一千
萬零一百十元及五百萬元，向任職建華公司（原名為建弘公司）
員林分公司營業部科長之陳彩葳購買「建宏台債基金」，陳彩葳
竟將系爭款項私擅匯入自己私人銀行帳戶，詐得系爭款項，嗣後
僅以建弘公司名義清償二百萬一千三百十五元，尚有一千二百九
十九萬八千六百八十五元未償還，且陳彩葳亦因本案涉犯詐欺罪
，經法院判處二年六月有期徒刑確定在案等情，經查陳彩葳確曾
佯稱：債券型基金之利率較銀行定存利率高，無風險並可隨時贖
回，且因其係科長身分，由其代為申購可免收手續費，鼓吹甲○
○向其購買一千萬元之「建宏台債基金」，及再以公司欠業績為
由，訛詐甲○○再購買五百萬元之同一基金，計詐一千五百萬元
等語，業經陳彩葳於刑案偵、審中坦承不諱，核與甲○○指訴之
情節相符，復有「建弘台債基金」傳真交易申請書、「建弘系列
基金」傳真交易同意書、「建弘開放型系列基金」受益人印鑑卡
、甲○○前開帳戶存摺影本各一份、台中商銀入戶電匯通知書影
本二紙、台中商銀九十一年十一月五日中田中字第二五一號函及
所附甲○○前揭帳戶之交易明細表與開戶資料一份、台中商銀存
摺存款取款憑條、入戶電匯匯款申請書代收入傳票及陳彩葳任職
建弘公司名片等各一紙附警訊、偵、審卷可稽。再者，陳彩葳因
本件詐欺罪，經法院判處有期徒刑二年六月確定在案，此經調閱
台灣彰化地方法院檢察署九十二年度偵字第一一二八號偵查卷、
台灣彰化地方法院九十二年度易字第二八一號及原審九十二年度
上易字第一一五五號刑事卷宗，核閱無誤，且本件審理中，陳彩
葳對刑案認定犯行，仍坦承不諱，並堅稱，與甲○○並無資金借
貸關係，否則就不會坐牢等語。建華公司雖辯稱：甲○○與陳彩
葳間存有資金借貸關係云云，然其所舉證據乃甲○○台中商銀田
中分行000000000000號帳戶內，陳彩葳於九十一年
四月二十二日以其姊夫陳重仁名義匯款一千五百萬元予甲○○之
存摺為憑。惟此非但為陳彩葳所否認，且辯稱：該筆匯款九十一
年四月十七日匯出，同月二十二日匯入，肇因伊錯帳而請伊姊夫
陳重仁幫伊調錢，事後由伊將錢還給陳重仁轉還甲○○等詞；核
與證人即陳彩葳胞姊陳惠芬證稱：在本案之前，甲○○有匯款給
陳惠琴，在同月份匯了一千五百萬元到陳惠琴帳戶。當時甲○○
與陳惠琴不熟，透過伊匯給陳惠琴，因陳惠琴處理客戶的股票發
生錯帳，將四百二十五股錯打為四百二十五張，產生一千五百萬
元的差額，當時很緊急，由伊出面請甲○○幫忙墊付，因錯帳三
日內就可以還原。這筆錢有支付利息，金額伊忘了等詞，互相
合。是尚不得以上開陳重仁之匯款即認定本件系爭款項為甲○○
與陳彩葳間之借款。建華公司又辯稱：系爭款項匯款時，甲○○
即知悉系爭款項係匯入陳彩葳之帳戶云云，並舉陳惠芬於田中分
局警訊為憑，然亦尚難僅憑陳惠芬警訊中尚不完足、不明瞭之證
詞，即推定系爭款項匯款時，甲○○即知悉系爭款項係匯入陳彩
葳之帳戶，建華公司此部分之抗辯，不足採信。況甲○○與陳彩
葳間就系爭價款，若確為私人借貸關係，則僅為民事上之債務不
履行而已，陳彩葳甘冒詐欺罪之重刑，有悖常情，系爭款項確為
陳彩葳詐欺所得款項，建華公司否認陳彩葳之詐欺犯行，自不足
取。建華公司再辯稱：陳彩葳之上開行為非執行職務行為云云。
惟按民法第一百八十八條第一項所謂受僱人因執行職務不法侵害
他人之權利，不僅指受僱人因執行其所受命令，或委託之職務自
體，或執行該職務所必要之行為，而不法侵害他人之權利者而言
，即受僱人之行為，在客觀上足認為與其執行職務有關，而不法
侵害他人之權利者，就令其為自己利益所為亦應包括在內。再按
受僱人執行職務不法侵害他人權利之行為，不以受僱人執行職務
範圍內之行為為限，並包括與執行職務相牽連或職務上予以機會
之行為在內。查陳彩葳係在當時建弘公司之辦公處所彰化縣員林
鎮○○路○段三三八號五樓向甲○○佯稱：債券型基金之利率較
銀行定存利率高，無風險並可隨時贖回，且因其係科長身分，由
其代為申購可免收手續費等語，鼓吹甲○○向其購買「建宏台債
基金」，致甲○○因而陷於錯誤，先後匯款一千萬零一百十元及
五百萬元購買基金，陳彩葳行為，自屬執行建華公司職務行為。
至於建華公司雖辯稱：管理規則第十六條第三、八、九、十一、
十二款分別規定：「證券商之負責人及業務人員不得有左列行為
：三、受理客戶買賣有價證券之種類、數量、價格及買進賣出之
全權委託。八、以他人或親屬名義供客戶買賣有價證券。九、與
客戶有借貸款項、有價證券或為借貸款項，有價證券之媒介情事
。十一、挪用或代客戶保管有價證券、款項、印鑑或存摺。十二
、受理未經辦妥受託契約之客戶，買賣有價證券」，而陳彩葳違
反上開管理規則，乃非法行為，即非執行職務行為云云，惟陳彩
葳縱違反該管理規則，亦屬建華公司之內部事項，對外亦難認陳
彩葳非執行職務行為。建華公司又辯稱：甲○○應明瞭「建宏台
債基金」購買手續，不致上當云云，並提出建弘台債基金傳真交
易申請書為憑，惟查建弘台債基金傳真交易申請書，（末段）固
載有：「１申購人之申購款項直接匯入證券投資信託公司指定之
保管機構開立之代收款專戶（即「＊＊基金專戶」）。２公司或
業務人員未經手受益憑證之交付作業」等文句。然查該文句之字
體非但細小，且書立於申請書最末一段非顯著位置，有該申請書
可按，一般消費大眾自難一目了然及注意、辨識：又因甲○○誤
信陳彩葳佯稱以上開方式購買建弘台債基金獲利較高，並能節省
手續費，致受騙上當，且甲○○對於受騙與有過失，亦難以上開
建弘台債基金傳真交易申請書之記載，認甲○○不致上當。建華
公司末辯稱：甲○○之上開購買基金行為與有過失等語。查一千
五百萬元系爭款項，乃鉅額資金，甲○○將其匯出購買基金自應
慎重，應親身為之或委請信任之人代為之，然甲○○非但並非親
自為之，甚至將銀行存摺、連同蓋有印鑑章之取款憑條，交付不
熟識之陳彩葳辦理，致發生陳彩葳詐得系爭款項，其行為自屬與
有過失，且其過失比例應高達四成，建華公司此項抗辯，尚屬可
採。甲○○就購買基金行為，既有四成過失，其請求一千二百九
十九萬八千六百八十五元，應核減為七百七十九萬九千二百十一
元，逾此部分之請求，為無理由。從而，甲○○依僱用人侵權行
為之損害賠償請求權，請求建華公司賠償，於七百七十九萬九千
二百十一元及自匯款之翌日即九十一年四月二十四日起至清償日
止依法定利率計算之遲延利息部分，洵屬正當，應予准許，逾此
部分之請求，為無理由，應予駁回，爰就上述應予准許部分，為
甲○○勝訴之判決，不應准許部分，駁回甲○○其餘之訴，並敘
明本件事證已臻明確，兩造其餘攻擊或防禦方法及所提證據，均
與心證之形成及判決結果，不生影響，不一一加以論述，經核於
法並無不合。
按損害之發生或擴大，被害人與有過失者，法院得減輕賠償金額
或免除之，民法第二百十七條第一項定有明文。此項規定之目的
在謀求加害人與被害人間之公平，倘受害人於事故之發生亦有過
失時，由加害人負全部賠償責任，未免失諸過酷，是以賦與法院
得減輕其賠償金額或免除之職權。此所謂被害人與有過失，只須
其行為為損害之共同原因，且其過失行為並有助成損害之發生或
擴大者，即屬相當，不問賠償義務人應負故意、過失或無過失責
任，均有該條項規定之適用。再者，管理規則第十六條明文禁止
營業員挪用或代客戶保管有價證券、款項、印鑑或存摺。又印章
、存摺、取款憑條等重要文件，應自行妥善保管，買賣股票之款
項，亦應匯入自行開立之券戶，倘無故交付他人，或匯款於他人
帳戶，致遭利用而受害，自不能謂於損害之發生為無過失。原審
以甲○○為購買基金，將銀行存摺、取款憑條，交付陳彩葳辦理
，致陳彩葳詐得系爭款項，甲○○之行為自屬與有過失，其認定
並無不當。甲○○上訴論旨謂：其此部分行為，與將現金或支票
交付陳彩葳無異，其付款方式與建華公司所提供之基金傳真交易
申請書所載付款方式無殊，謂其與有過失，不無疑問；且本件係
陳彩葳故意詐騙伊，建華公司就其受僱人故意不法之加害行為，
不得援引民法過失相抵之規定要求減少損害賠償之金額云云，均
非可採，甲○○求為廢棄原判決其敗訴部分，非有理由。建華公
司上訴論旨，就原審取捨證據及認定事實之職權行使，指摘其為
不當，並就原審已論斷者，指摘其為未論斷，求予廢棄原判決其
敗訴部分，亦難認為有理由。
據上論結，本件兩造之上訴，均無理由。依民事訴訟法第四百八
十一條、第四百四十九條第一項、第七十八條，判決如主文。
中　　華　　民　　國　九十四　年　　十　　月　　七　　日
                      最高法院民事第四庭
                          審判長法官  劉　福　聲
                                法官  黃　義　豐
                                法官  簡　清　忠
                                法官  李　彥　文
                                法官  王　仁　貴
      本件正本證明與原本無異
                                      書  記  官
中　　華　　民　　國　九十四　年　　十　　月   十八　 日
                                                   ｍ
